臺灣雲林地方法院民事判決　　　　　　　 96年度訴字第240號
原　　　告　臺中商業銀行股份有限公司斗南分公司
法定代理人　丙○○
訴訟代理人　甲○○
　　　　　　己○○
被　　　告　縱貫交通有限公司
　　　　　　　　　　　1樓
兼　法　定
代　理　人　乙○○
共　　　同
訴訟代理人　莊安田律師
上列當事人間請求清償債務事件，本院於民國96年10月3 日言詞
辯論終結，判決如下：
    主  文
被告縱貫交通有限公司應給付原告新台幣肆佰肆拾肆萬玖仟陸佰
陸拾伍元，及自民國九十六年五月十八日起至清償日止，按週年
利率百分之七點五計算之利息，暨自民國九十六年六月十九日起
，逾期在六個月以內者，按上開利率百分之十，逾期六個月以上
者，按上開利率百分之二十計算之違約金。
原告其餘之訴駁回。
訴訟費用由被告縱貫交通有限公司負擔。
　　事實及理由
一、原告主張：被告縱貫交通有限公司（以下簡稱縱貫公司）邀
    集被告乙○○、訴外人丁○○為連帶保證人，於民國96年 1
    月2 日分別向原告借款新台幣（下同）300 萬元、200 萬元
    ，約定借款期間均自96年1 月18日起至99年1 月18日止，按
    固定利率年息7.5%按期於每月18日依約定金額分期償還，倘
    未按期攤還本息時即喪失期限利益，視為全部到期，除應按
    約定利率付息外，逾期清償在6 個月以內者，按上開利率10
    % ，超過6 個月者，按上開利率20% 計付違約金（下稱系爭
    300 萬元、200 萬元借款），被告乙○○、訴外人丁○○並
    願與被告縱貫公司負連帶清償之責。詎被告縱貫公司自96年
    5 月18日起即未履行繳款義務，依約已喪失期限利益，計積
    欠如主文所示之本金、利息、違約金，被告乙○○依約即應
    負連帶清償責任。縱認被告縱貫公司未與原告訂定系爭 300
    萬元、200 萬元借款契約，及被告乙○○未與原告訂定連帶
    保證契約，惟訴外人丁○○持被告縱貫公司大、小章與原告
    訂定系爭契約，被告仍應負表現代理之責任等語。並聲明：
    被告應連帶給付原告4,449,665 元，及自96年5 月18日起至
    清償日止，按週年利率7.5%計算之利息，暨自96年6 月19日
    起，逾期在6 個月以內者，按上開利率10% ，逾期6 個月以
    上者，按上開利率20% 計算之違約金。
二、被告則以：被告乙○○雖係被告縱貫公司之法定代理人，惟
    該公司實際係由訴外人丁○○經營，然被告縱貫公司並未向
    原告借款，且被告乙○○亦未為連帶保證人。蓋原告所提貸
    款契約書上之被告縱貫公司、乙○○之印文係訴外人丁○○
    所盜蓋，被告乙○○之簽名係訴外人丁○○所偽簽，原告對
    貸款業務本應詳實核對身分文件，始可放款，竟對非被告本
    人之簽名及非本人之連帶保證予以放款，顯非常態，被告對
    被盜蓋及偽造之簽名自不需負連帶清償責任等語。並聲明：
    原告之訴駁回。
三、兩造不爭執之事實：
　(一)被告乙○○於89年10月間協同訴外人丁○○至雲林縣政府辦
　　理被告縱貫公司變更登記。
　(二)原告依據民國96年1 月2 日貸款契約書、96年1 月16日存款
  　業務往來申請約定書之約定，分別於96年1 月18日匯款新台
    200 萬元、300 萬元至戶名縱貫交通有限公司、帳號：0000
    00000000。
　(三)雲林縣政府96年8 月28日府建商字第0960302263號函、96年
    10月8 日府建商字第0960302737號函、經濟部96年9 月10日
    經授中字第09632744980 號函、96年9 月27日經授中字第09
    632809400 號函、財政部台灣省中區國稅局雲林縣分局96年
    9 月12日中區國稅雲縣三字第0960017181號函、96年9 月29
    日中區國稅雲縣三字第0960018236號函。
  (四)苟認被告縱貫公司、乙○○應負消費借貸、連帶保證人之責
    任，被告縱貫公司、乙○○應連帶給付原告如訴之聲明所示
    之本金、利息、違約金。
四、兩造所爭執之處，應在於：
　(一)系爭200 萬元、300 萬元借款之貸款契約書、約定書上借款
    人欄之被告縱貫公司、乙○○印文是否係盜蓋？被告縱貫公
    司是否應負消費借貸之清償責任？
　(二)系爭200 萬元、300 萬元借款之貸款契約書、約定書上連帶
    保證人欄之被告乙○○簽名是否係偽造？被告乙○○是否應
    負連帶保證人之清償責任？
  (三)被告是否應負表現代理之授權責任？
五、茲論述如下：
  (一)按民事訴訟法第358 條關於私文書經本人或其代理人簽名畫
    押蓋章或按指印者，推定為真正之規定，須其簽名畫押蓋章
    或按指印係本人或代理人為之，在當事人間已無爭執，或經
    舉證人證明者，始得適用；然如當事人承認印章真正，而僅
    否認係其本人或代理人所蓋時，按諸舉證責任分配之原則，
    應由為爭執之當事人負舉證之責，再當事人主張有利於己之
    事實，就其事實有舉證之責任，又私人之印章，由自己使用
    為常態，被人盜用為變態，主張變態事實之當事人，自應就
    此印章被盜用之事實負舉證之責任。被上訴人於事實審已自
    承系爭借據連帶保證人所蓋用之印文為其印鑑，係屬真正，
    則被上訴人自應就其抗辯係遭他人盜蓋一節，負舉證責任，
    最高法院51年度台上字第3017號判例、86年度台上字第 717
    號、48年度台上字第231 號判決可資參照。原告主張上開情
    節，業據其提出貸款契約書、授信約定書、雲林縣政府營利
    事業登記證、交易明細表、存款業務往來申請約定書為證，
    被告雖以前開情詞置辯，惟被告既自承系爭200 萬元、 300
    萬元借款之貸款契約書借款人、連帶保證人欄上「縱貫交易
    有限公司」「乙○○」印文係遭訴外人丁○○所盜蓋等語，
    而原告既否認被告上開抗辯之事實存在，則揆之上開說明，
    被告自應就上開抗辯之情節負舉證責任。經查：
　1.被告辯稱系爭200 萬元、300 萬元借款之貸款契約書借款人
　  、連帶保證人欄上「縱貫交易有限公司」「乙○○」印文係
    遭訴外人丁○○所盜蓋等語，業據聲請本院通知證人丁○○
    到庭作證，經本院迭次通知證人丁○○到庭作證，證人丁○○均不到庭作證，致無從證述被告上開抗辯之情節是否為真
    正，然本院仍應就本件既有之卷證資料，斟酌全辯論意旨及
    調查證據之結果，依自由心證判斷被告上開置辯情節之真偽
    。
　2.按法人係自然人以外，由法律所創設，得為權利及義務主體
　  之團體。又關於法人本質之理論，目前係採「法人實在說」
    亦即承認法人在社會現象上有獨立性之實體，故法人有其權
    利能力及行為能力。然法人究係為法律所擬制之人，法人之
    組織本身不能為法律行為，是以，必須由代表機關之自然人
　　（即法定代理人），或其他有代表權人代為法律行為。易言
  　之，代表係以法人名義而為行為，屬於本人（法人）的行為
    ，代表為法人之機關，猶如其手足，代表所為之法律行為當
    然由法人承受，且代表人所為之行為，不論為法律行為、事
  　實行為或侵權行為，均為法人之行為。觀之原告提出作業手
    冊第三節簽約及對保第3 項第7 款規定：「立約人為公司（
    法人）時，應載明公司全銜及負責人姓名，對保人應面見其
    法定代理人（負責人），姓名部份應請其簽名。」，可知原
    告之對保人員遇訂定契約之人為公司時，應與該公司之法定
    代理人接洽訂定契約事宜，並於訂定契約時，請該公司之法
    定代理人簽名，然有關系爭200 萬元、300 萬元借款之對保
    過程，據證人戊○○到庭證稱：「伊於96年間擔任原告斗南
    分行之外勤服務，負責招攬客戶或就原客戶服務。系爭 200
    萬元、300 萬元借款之對保手續是伊辦理，當初是至被告縱
    貫公司處對保，由訴外人丁○○將被告縱貫公司之大、小章
    交由伊蓋印在相關文件上，之後再由訴外人丁○○戴伊至斗
    六萬年莊附近檳榔攤，向被告乙○○辦理對保，辦理對保時
    ，伊向被告乙○○索討雙身分文件以利核對是否為本人，惟
    被告乙○○表示未帶證件，伊基於服務客戶精神，遂同意被
    告乙○○先簽名，後再補相關證件核對。事後被告縱貫公司
    的人有拿被告乙○○身分證影本至原告營業處，伊核對無訛
    後，即將相關資料呈主管辦理。伊因訴外人丁○○拿被告乙○○之資料，而認係被告乙○○本人親自辦理對保手續。」
    等語，顯見原告之對保人員戊○○於被告縱貫公司、乙○○
    訂定契約之際，僅賴訴外人丁○○片面所指為乙○○之人，
    率然於未核對相關身分證明文件，俾以確認是否係被告乙○○本人之下，即與訴外人丁○○片面所指為乙○○之人訂定
    契約，而原告對訴外人丁○○片面所指為乙○○之人究否即
    係被告乙○○本人之節，迄仍無法舉證證明，則原告主張系
    爭200 萬元、300 萬元借款之對保，係與被告縱貫公司之法
    定代理人乙○○為之，即有可疑，揆之上開說明，要難認被
    告縱貫公司之對保即係其法定代理人乙○○本人親自為之，
    是被告縱貫公司究否應負消費借貸之清償責任，容有可疑，
    且亦無從排除被告所稱被告縱貫公司大、小章係遭訴外人丁○○盜蓋之可能性。
　3.被告辯稱被告縱貫公司大、小章係訴外人丁○○盜蓋乙節，
　  業據被告乙○○到庭陳稱：「伊與訴外人丁○○係在瀝青場
    工作認識之朋友，約於88、89年時，伊與股東之瀝青廠因故
    未經營，訴外人丁○○當時說要借伊名字來設立被告縱貫公
    司，設立完成後，即會再變更其名義登記，當時伊只帶身分
    證與訴外人丁○○至雲林縣政府辦理登記，被告縱貫公司之
    大、小章係訴外人丁○○提供，辦理登記完畢後，伊即離去
    ，並沒有拿走被告縱貫公司之大、小章，被告縱貫公司經營
    情形，伊並不清楚，伊只是借名登記負責人而已，事後伊一
    直催訴外人丁○○辦理變更登記，訴外人丁○○均置之不理
    ，伊不以為意，直至原告向伊要求清償債務時，伊才發覺原
    告並未對保，卻放貸系爭200 萬元、300 萬元借款。」等語
    ，復稽之被告縱貫公司變更登記表董事、股東名單所載被告
　　乙○○出資額為100 萬元、訴外人丁○○出資額為200 萬元
　  之情，訴外人丁○○顯為被告縱貫公司之最大出資額者，且
    原告亦不否認訴外人丁○○與原告業務往來頻繁，甚至信任
    訴外人丁○○片面所指為乙○○之人即為被告乙○○本人，
    與系爭200 萬元、300 萬元借款之分期償還方式均係發票人
    為訴外人丁○○、背書人為被告縱貫公司之支票償還，亦明
    顯與公司清償戶以支票清償時，通常係以公司為發票人之情
    不符，堪認被告縱貫公司之實際經營者係訴外人丁○○無訛
    ，是被告所辯上節，尚屬有據，堪予憑採。
　4.綜上，被告置辯系爭200 萬元、300 萬元借款之貸款契約書
　  借款人、連帶保證人欄上「縱貫交易有限公司」「乙○○」
    印文係遭訴外人丁○○所盜蓋等語，業已盡舉證責任，而原
    告就其反對之主張，迄仍無法舉反證以實其說，則揆之上開
    說明，自堪認被告上開置辯之情節為真實。
  (二)復按當事人主張有利於己之事實者，就其事實有舉證之責任
    ；私文書應由舉證人證其真正，民事訴訟法第277 條前段、
    第357 條前段定有明文。所謂舉證係指就爭訟事實提出足供
    法院對其所主張者為有利認定之證據而言，若所舉證據，不
    能對其爭訟事實為相當之證明，自無從認定其主張為真正。
    又主張法律關係存在之當事人，就該法律關係發生所須具備
    之要件，應先負舉證之責任，原告就其主張之事實，不舉證
    證明者，被告本無須就其抗辯之事實，負舉證之責任，縱令
    被告就其抗辯事實不能舉證，或其所舉證據尚有疵累，亦應
    駁回原告之請求，此為舉證責任分擔之原則，最高法院17年
    度上字第917 號著有判例可資參照。原告主張被告乙○○擔
    任被告縱貫公司借貸系爭200 萬元、300 萬元借款之連帶保
    證人，並在借款人被告縱貫公司欄上簽名等語，惟為被告乙○○所否認，則揆之上開判例意旨，原告自應就被告乙○○
    擔任系爭200 萬元、300 萬元借款之連帶保證人，及在借款
    人被告縱貫公司欄上簽名等節先負舉證責任。經查：
  1.原告主張上開情節，固據提出貸款契約書、授信約定書為證
    ，惟為被告乙○○所否認，揆之上開規定可知，原告自應就
    貸款契約書、授信約定書之真正負舉證責任。有關貸款契約
    書、授信約定書簽訂過程，已據證人戊○○到庭證稱上開情
    節，已如上述，可知原告之對保人員戊○○於被告縱貫公司
　　、乙○○訂定契約之際，僅賴訴外人丁○○片面所指為乙○○之人，率然於未核對相關身分證明文件，俾以確認是否係
    被告乙○○本人之下，即與訴外人丁○○片面所指為乙○○
    之人訂定契約，而原告對訴外人丁○○片面所指為乙○○之
    人究否即係被告乙○○本人之節，迄仍無法舉證證明，則原
    告主張系爭200 萬元、300 萬元借款之對保，係與被告乙○○為之，即有可疑，揆之上開說明，要難認系爭200 萬元、
    300 萬元借款之借款人、連帶保證人之對保即係被告乙○○
    本人親自為之，是被告乙○○究否應負連帶保證人之清償責
    任，容有可疑。
  2.本院復將原告所提供之貸款契約書、授信約定書、存款業務
    往來申請約定書上「乙○○」，與被告乙○○於96年8 月13
    日當庭書寫簽名字跡，及向華南商業銀行嘉義分行、嘉義縣
    太保市農會調取被告乙○○開戶相關申請資料，華南商業銀
    行嘉義分行以96年8 月27日（九十六）華嘉存字第960325號
    函、嘉義縣太保市農會以96年8 月23日太農信字第09600035
    15號函分別檢送被告乙○○之開戶申請資料，及印鑑卡到院
    ，該印鑑卡上「乙○○」筆跡，相互比對稽合，發現原告上
    開所提文件之「乙○○」字跡，與其餘上開文件之「乙○○
    」字跡起筆、連筆、佈局及書寫方式不相符，本院尚無從認
　　定原告所提之貸款契約書、授信約定書、存款業務往來申請
　  約定書上簽名確為被告乙○○所親為。此外，原告復無法舉
    證證明被告乙○○擔任系爭200 萬元、300 萬元借款之連帶
    保證人，及在借款人被告縱貫公司欄上簽名等節為真實，則
    揆之上開說明，要難認原告此部分主張即為可採。
　(三)綜上所述，被告置辯系爭200 萬元、300 萬元借款之貸款契
　  約書借款人、連帶保證人欄上「縱貫交易有限公司」「乙○○」印文係遭訴外人丁○○所盜蓋等語，業已盡舉證責任，
    而原告復無法舉證證明被告乙○○擔任系爭200 萬元、 300
    萬元借款之連帶保證人，及在借款人被告縱貫公司欄上簽名
    等節為真實，已如上述，則揆之上開說明，要難認原告主張
    分別與被告縱貫公司、乙○○成立系爭200 萬元、300 萬元
    借款之消費借貸、連帶保證契約等節，已盡舉證責任，故原
    告依消費借貸、連帶保證之法律關係請求被告縱貫公司、乙○○連帶清償如訴之聲明所示借款，於法無據，不應准許。
　(四)又按民法第一百六十九條關於由自己之行為表示以代理權授
　　與他人者，對於第三人應負授權人之責任之規定，原以本人
　  有使第三人信為以代理權授與他人之行為，為保護代理交易
    之安全起見，有使本人負相當責任之必要而設，故本人就他
    人以其名義與第三人所為之代理行為，應負授權人之責任者
    ，須以他人所為之代理行為，係在其曾經表示授與他人代理
    權之範圍內為其前提要件。再民法第一百六十九條所謂知他
    人表示為其代理人而不為反對之表示者，以本人實際知其事
    實為前提，其主張本人知此事實者，應負舉證之責，最高法
    院40年度台上字第1281號、68年度台上字第1081號判例可資
    參照。原告復主張訴外人丁○○係被告縱貫公司之最大股東
    ，且於借款當時持被告縱貫公司之大、小章，及雲林縣政府
    營利事業登記證辦理對保手續，復於被告乙○○對保後，被
    告縱貫公司之人亦持其身分證影本予原告補正之情，是被告
    縱貫公司、乙○○亦應負表見代理人責任等語，惟為被告縱
    貫公司、乙○○所否認，則揆之上開判例意旨，原告自應就
    上開情節先負舉證責任。經查：
  1.被告縱貫公司部分：
  　原告主張訴外人丁○○係被告縱貫公司之最大股東，且於借
    款當時持被告縱貫公司之大、小章，及雲林縣政府營利事業
    登記證辦理對保手續，是被告縱貫公司應負表現代理之授權
    責任等語，業據其提出雲林縣政府營利事業登記證、被告縱
    貫公司變更登記表為證，而被告乙○○並不否認有於89年10
    月間協同訴外人丁○○至雲林縣政府辦理被告縱貫公司變更
    登記，被告縱貫公司之大、小章係由訴外人丁○○所提供，
    被告乙○○於辦理變更登記完畢，並未取回之情，已如前述
    ，復稽之被告縱貫公司自89年10月辦理變更登記，迄今仍有
    申領統一發票，及辦理95年度營利事業所得稅乙節，有財政
    部台灣省中區國稅局雲林縣分局96年9 月12日中區國稅雲縣
    三字第0960017181號函附卷可考，可知被告縱貫公司迄仍繼
    續經營之情，再參之被告乙○○昔為瀝青場股東之一乙情，
    足認被告乙○○當有相當智識能力，知悉訴外人丁○○將持
    被告縱貫公司大、小章與不特定人士為法律行為、事實行為
    或侵權行為，被告乙○○卻任由訴外人丁○○對外以被告縱
    貫公司名義為法律（事實）行為，而不為任何反對之意思表
    示，被告縱貫公司就系爭200 萬元、300 萬元借款顯有表示
    以代理權授與訴外人丁○○辦理之情，自堪信原告主張之上
    開情節為真實, 則揆之上開說明，被告縱貫公司自應對原告
    負系爭200 萬元、300 萬元借款人之責任，是原告據表見代
　　理之法律關係，請求被告縱貫公司應給付原告4,449,665 元
　  ，及自96年5 月18日起至清償日止，按週年利率7.5%計算之
    利息，暨自96年6 月19日起，逾期在6 個月以內者，按上開
    利率10% ，逾期6 個月以上者，按上開利率20% 計算之違約
    金，為有理由，應予准許。
　2.被告乙○○部分：
　　原告又主張被告乙○○對保後，被告縱貫公司之人事後有拿
　  被告乙○○身分證影本予原告補正，是被告乙○○應負表現
    代理之授權責任等語，雖據提出證人戊○○上開證詞為證，
    然證人戊○○自承其未核對被告乙○○相關身分證明文件，
　　僅賴訴外人丁○○所指為乙○○之人，即與訴該人辦理對保
　  手續之情，已如上述，尚難認被告乙○○有何表見之事實，
    足使訴外人丁○○信訴外人丁○○有代理權之情形存在。原
    告雖再持被告縱貫公司之人事後補正被告丁○○身分證影本
    乙事，主張被告乙○○應負授權人責任，然按由自己之行為
　  表示以代理權授與他人者，對於第三人應負授權人之責任，
    必須本人有表見之事實，足使第三人信該他人有代理權之情
    形存在，始足當之，最高法院60年度台上字第2130號判例可
    資參照。我國人民將自己身分證影本交付他人，委託該他人
    辦理特定事項者，比比皆是，倘持有身分證影本之該他人，
    除受託辦理之特定事項外，其他以本人名義所為之任何法律
    行為，均須由本人負表見代理之授權人責任，未免過苛。原
    告徒憑被告縱貫公司曾將被告乙○○之身分證影本事後交付
    與原告之事實，即認被告乙○○就系爭200 萬元、300 萬元
    借款之連帶保證契約之訂立應負表見代理之授權人責任，自
    屬率斷。此外，原告迄今仍未舉證以實其說，則揆之上開判
    例，尚難認原告主張此部分之情節為真，則原告主張被告乙○○應負表見代理授權人之責任，顯無可採，不應准許。是
    原告據表見代理之法律關係，請求被告乙○○應連帶給付原
    告4,449,665 元，及自96年5 月18日起至清償日止，按週年
    利率7.5%計算之利息，暨自96年6 月19日起，逾期在6 個月
    以內者，按上開利率10% ，逾期6 個月以上者，按上開利率
    20% 計算之違約金，為無理由，不應准許，應予駁回。
六、從而，原告依表見代理之法律關係請求被告縱貫公司應給付
    原告4,449,665 元，及自96年5 月18日起至清償日止，按週
    年利率7.5%計算之利息，暨自96年6 月19日起，逾期在6 個
    月以內者，按上開利率10% ，逾期6 個月以上者，按上開利
    率20% 計算之違約金部分，為有理由，應予准許，逾此部分
　　之請求，為無理由，應予駁回。
七、本件判決之基礎已臻明確，兩造其餘之攻擊防禦方法及所提
    證據，均經斟酌，核與判決之結果不生影響，爰不一一論述
　　，附此敘明。
八、訴訟費用負擔之依據：依民事訴訟法第79條。
中　　華　　民　　國　　96　　年　　10　　月　　17　　日
                  民事第二庭    法  官  陳秋如
以上正本係照原本作成
如對本判決上訴，須於判決送達後20日內向本院提出上訴狀（需
按他造人數提出繕本）
中　　華　　民　　國　　96　　年　　10　　月　　17　　日
                                書記官　王秀如
